---
title: "Lista 3 Métodos Computacionais para Ciência de Dados II"
author: "Emanuelle Oliveira, Maria Luiza Oliveira, Mariana Fleming"
execute: 
  echo: true
  warning: false
  message: false
output:
  pdf_document:
    keep_tex: true
  html_document: default
---

# Questão 1

Considere $\theta=\int_{0}^{1}e^{x}dx$. Use uma simulação de Monte Carlo para estimar pelo método da variável antitética e também pelo método de Monte Carlo simples. Calcule uma estimativa empírica da redução percentual na variância ao usar a variável antitética.

## Solução

```{r}

```

# Questão 2

Suponha que Y seja uma variável aleatória normal com média 1 e variância 1, e que, condicionalmente a $Y=y$, a variável X seja normal com média y e variância 4. Deseja-se usar simulação para estimar eficientemente $\theta=P\{X>1\}$.

**a) Explique como obter o estimador de simulação de Monte Carlo simples.**

## Solução

**b) Mostre como a esperança condicional pode ser usada para obter um estimador aprimorado.**

## Solução

```{r}

```

**c) Mostre como o estimador do item (b) pode ser ainda mais aprimorado utilizando Y como variável de controle.**

## Solução

```{r}

```

**d) Implemente os três métodos acima e mostre a variabilidade dos estimadores replicando o uso de cada algoritmo 200 vezes.**

## Solução

```{r}

```

# Questão 3

Obtenha uma estimativa de Monte Carlo para $\int_{1}^{\infty}\frac{x^{2}}{\sqrt{2\pi}}e^{-x^{2}/2}dx$ utilizando o método de amostragem por importância (importance sampling).

## Solução

```{r}

```

# Questão 4

Utilize o algoritmo de Newton-Raphson para estimar os parâmetros de um modelo de regressão Poisson em que $y_{i}\sim Poisson(\lambda=exp\{\beta_{0}+\beta_{1}x_{i}\})$. Gere dados do modelo de regressão e avalie se o algoritmo fornece boas estimativas.

## Solução

```{r}

```

# Questão 5

Implemente um estudo Monte Carlo com $M=100$ réplicas para avaliar o algoritmo EM implementado nos slides para o modelo Poisson inflado de zeros e avalie as estimativas nos 4 cenários apresentados nos slides.

## Solução

```{r}

```

# Questão 6

Implemente o algoritmo EM para mistura de duas distribuições Normais apresentado nos slides e avalie a estimação em 4 cenários alterando tamanho amostral e valores do parâmetros.

## Solução

```{r}

```

# Questão 7

Implemente o algoritmo ECM para mistura de duas distribuições Gamas apresentado nos slides de variantes do algoritmo EM. Avalie as estimativas gerando dados de alguns cenários com mistura de duas gamas.

## Solução

```{r}

```
